臺灣高等法院民事判決　　　　　　　　　95年度智上字第43號
上　訴　人　丙○○
被上訴人　　甲○○
追加被告　　乙○○
　　　　　　　　　　　　樓
前列二人
訴訟代理人　桂齊恆律師
上列當事人請求損害賠償事件，上訴人對於中華民國95年6月30
日臺灣臺北地方法院95年度智字第20號第一審判決提起上訴並為
訴之追加，本院於96年4月4日言詞辯論終結，判決如下：
    主  文
上訴及追加之訴均駁回。
第二審訴訟費用由上訴人負擔。
    事實及理由
一、按於第二審為訴之變更或追加，非經他造同意，不得為之。
    但請求之基礎事實同一者，不在此限。民事訴訟法第446條
    第1項但書、第255條第1項第2款定有明文。所謂請求之基礎
    事實同一，係指變更或追加之訴與原訴之主要爭點有其共同
    性，各請求所主張之利益在社會生活上可認係屬同一或關連
    之紛爭，而就原請求之訴訟及證據資料，於繼續審理時，在
    相當程度範圍內具有同一性或一體性，得期待於後請求之審
    理予以利用，俾先後兩請求得在同一程序中一併解決，避免
    重複審理者，最高法院90年度台抗字第287號裁定亦採此見
    ，可資參酌。本件上訴人於本院主張乙○○為本件「雙輪胎
    式車輪結構」PCT國際申請之承辦人，亦應負擔連帶賠償責
    任，故追加其為被告（見本院卷一第175頁），且為被上訴
    人所同意（見本院卷一第185頁）。是此部分訴之追加應予
    准許，合先敘明。
二、上訴人主張其委託台一國際專利法律事務所辦理「雙輪胎式
    車輪結構」PCT國際申請，受任人謂國際階段期間為30個月
    ，於國際階段結束前必須辦理進入國家階段，否則專利申請
    權自然喪失。日前上訴人接獲歐洲專利局二封來函指PCT國
    際階段結束，若欲進入國家階段，歐洲專利聯盟尚有補救方
    法，因PCT國際階段期並非只有上訴人所言之30個月，而係
    各國不同，有31、36或42個月不等之延長期限，然被上訴人
    卻未據實告知，致上訴人未及時告知被上訴人續為辦理，而
    損害上訴人應有之權益。爰依侵權行為及委任契約法律關係
    請求被上訴人賠償上訴人PCT專利申請權損失新台幣（下同
    ）200萬元。原審為上訴人全部敗訴之判決，上訴人不服提
    起上訴，並追加被告乙○○，主張其應與被上訴人負連帶損
    害賠償責任。其上訴及追加聲明：(1)原判決廢棄。(2)被上訴
    人與追加被告應連帶給付上訴人200萬元。(3)願供擔保請准
    宣告假執行。
三、被上訴人及追加被告則以：台一國際專利法律事務所原為甲
    ○○個人獨資事業，嗣由桂齊恆律師及閻啟泰專利代理人二
    人以合夥方式接手經營，應屬營業之概括承受，所有之債權
    債務，均因承受之通知而生承擔之效力，惟甲○○於二年內
    仍應負連帶責任。本件係上訴人於92年1月29日簽約委辦之
    案件，所承辦範圍為PCT國際申請案，委辦費用162,000元，
    該案至94年7月應屆滿30個月，如未進入國家階段即其放棄
    ，至斯時該案即已結案，委任契約終止，其後上訴人並未續
    行辦理，即表示其已放棄該案，如其後仍需再辦理，必須重
    新委任並支付費用後始行辦理。至上訴人所稱36個月或42個
    月之期間，均係各國所給予之優惠期間，在此期間內如加倍
    補繳，各國均可復權，但乃國家階段之問題，非國際階段所
    能處理。上訴人事實上並未受有任何損害，因其專利申請權
    仍然存在，並無權益受損之事實，歐洲專利局通知其仍有補
    救方法，乃係案件結案後，失權通知時另行告知補救方法，
    此與代理人之工作無關，觀其受文者為丙○○本人即可知，
    該通知被上訴人無從得知，且已超出委辦範圍，與委任契約
    無關，殊難認為被上訴人有任何違反契約之處等語，資為抗
    辯。其答辯聲明：上訴駁回。追加被告答辯聲明：追加之訴
    及假執行聲請均駁回
四、查上訴人於92年1月29日委請台一國際專利法律事務所辦理
    「雙輪胎式車輪結構」PCT發明專利國際申請，費用計16萬
    2000元，被上訴人為該案件之承辦人。且台一國際專利法律
    事務所確已依約代理上訴人向中華人民共和國國家知識產權
    局辦理PCT發明專利之國際申請。此為兩造所不爭執，並有
    國外專利案件委任契約書、雙輪胎式車輪之PCT申請號和國
    際申請日通知書、申請文件副本、國際檢索報告在卷可稽（
    見本院卷一第10至27、30頁）。
五、次查，台一國際專利法律事務所於65年12月16日成立，迄至
    94年12月31日均為被上訴人獨資經營，迨至95年1月1日起始
    改由桂齊恆、閻啟泰二人合夥經營，此據被上訴人訴訟代理
    人陳明在卷（見原審卷第46頁、本院卷一第104頁），並有
    扣繳單位設立申請書、契約書可稽（見94年度智字第24號卷
    第122頁、原審卷第23、72、73頁）。是上訴人主張本件「
    雙輪胎式車輪結構」PCT發明專利國際申請之委任契約，係
    在被上訴人獨資經營期間（92年1月29日），應由被上訴人
    負責，尚非虛言，應堪信實。
六、上訴人主張被上訴人未據實告知PCT專利國際申請進入國家
    階段補救期間，致其未能及時告知被上訴人續予辦理，致其
    受有損害，然此為被上訴人堅決否認，並以前揭情詞置辯，
    茲查：
(一)按侵權行為損害賠償之債，須損害之發生與加害人之故意或過
  失加害行為間有相當因果關係，始能成立。所謂相當因果關係
  ，係以行為人之行為所造成之客觀存在事實，依經驗法則，可
  認通常均可能發生同樣損害之結果而言；如有此同一條件存在
  ，通常不必皆發生此損害之結果，則該條件與結果並不相當，
  即無相當因果關係；不能僅以行為人就其行為有故意過失，自
  認該行為與損害間有相當因果關係。最高法院90年度台上字第
  772號裁判見解亦同，可資參照。
(二)查本件上訴人委任台一國際專利法律事務所辦理者，乃「雙輪
  胎式車輪結構」PCT發明專利國際申請，台一國際專利法律事
  務所確已依約代理上訴人向中華人民共和國國家知識產權局辦
  理國際發明專利之申請，並經審查通過，有國外專利案件委任
  契約書、雙輪胎式車輪之PCT申請號和國際申請日通知書、申
  請文件副本、國際檢索報告在卷可稽（見本院卷一第10至27、
  30頁）。足證台一國際專利法律事務所確已依約完成PCT之國
  際申請。
(三)上訴人固指稱被上訴人未據實告知進入國家階段之補救期間，
  致其未能及時告知被上訴人續為辦理云云。惟被上訴人辯稱：
  本件委任契約範圍僅限於國際階段之申請，若欲進入國家階段
  即選定辦理專利申請之國家，尚須另行簽約及支付委任報酬。
  查上訴人自承PCT國際申請獲准後，若欲選定專利申請之國家
  即所謂請進入國家階段，尚須另行簽約付費（見本院卷第120
  、185頁）參以台一國際專利法律事務所就指定國家申請專利
  ，尚有依國家數目之報價單（見本院卷一第34頁），顯見國家
  階段之選定及申請並不在原委任契約之範圍內。
(四)台一國際專利法律事務所固於92年11月10日寄發通知予上訴人
  ，函知：「一、貴公司前委託本所辦理國際申請號PCT/CN03/
  00118『雙輪胎式車輪』國際申請乙案，已接獲國際初步審查
  單位-中國專利局所發出之國際初步審查報告，至此本案之國
  際階段已經結束。二、國際申請案在經過國際階段後，惟有繼
  續國家階段，才可在各國選定國獲得專利保護。因此，本案應
  於國際申請日（或優先權日）起30個月內，即2005年7月31日
  進入選定國國家程序，為便於作業，請於2005年6月25日前告
  知本所是否續辦。」（見本院卷第140頁）復於94年4月12日再
  次寄發通知予上訴人，告知：「一、台端／貴公司前委託本所
  辦理國際申請號PCT/CN03/00118『雙輪胎式車輪』國際申請乙
  案之國際階段已結束。二、國際申請案在經過國際階段後，惟
  有繼續國家階段，才可在各個選定國獲得專利保護。因此，本
  案應於國際申請日（或優先權日）起30個月內，即2005年7月
  31日進入選定國國家程序，為便於作業，請於2005年6月25日
  前告知本所是否續辦。」（見本院卷第144頁）惟依上述，本
  件委任契約內容僅為PCT之國際申請，至國家階段之選定及申
  請，並不在台一國際專利法律事務所受任處理事務之範圍內，
  其無代為辦理之義務。是台一國際專利法律事務所於『雙輪胎
  式車輪』國際申請獲准後，其委任事務之處理即屬完成，不因
  有無告知上訴人進入國家階段期間而受影響。台一國際專利法
  律事務所前開二函僅在促請上訴人能另行委任其辦理國家專利
  之選定及申請，旨在業務之招攬，非契約義務之履行。況依上
  訴人主張各個國家於進入國家階段有30至42個月不等之期間，
  台一國際專利法律事務所既未受上訴人委任國家階段之申請，
  其自無向上訴人為各個國家不同期間規定之解說義務。
(五)再者，台一國際專利法律事務所於94年12月8日寄發存證信函
  予上訴人，謂：「經本所閱卷後知悉台端之EPC申請案於2005
  年12月12日前仍有補救機會，且台端仍有意願辦理，敬請於文
  到後立即與本所承辦人乙○○（手機：0000000000）聯絡，並
  協同簽署相關文件，以利後續程序之進行。」（見本院卷一第
  105頁），然上訴人並未另為委任，此據上訴人自承在卷（見
  本院卷一第185頁、卷二第88頁）。上訴人既未另行委任，台
  一國際專利法律事務所即無為其辦理國家階段申請之義務。此
  外，上訴人復未能提出其他積極事證證明其曾為國家選定申請
  之具體準備，則其主張其因台一國際專利法律事務所未能告知
  確實期限致其逾期喪失選定申請之權利，而受有損害，顯無相
  當因果關係。
七、從而，上訴人依侵權行為及委任契約法律關係，訴請被上訴
    人及追加被告連帶給付200萬元，洵屬無據，不應准許。其
    假執行之聲請亦失所附麗，應併予駁回。原審為上訴人敗訴
    之判決，及駁回其假執行之聲請，理由雖有不同，結論並無
    二致。上訴意旨指摘原判決不當，求予廢棄改判，為無理由
    ，應予駁回。
八、據上論結，本件上訴及追加之訴均無理由，依民事訴訟法第
    449條第2項、第1項、第78條，判決如主文。
中　　華　　民　　國　　96　　年　　4 　　月　　18　　日
                    民事第一庭
                        審判長法　官  張耀彩
                              法　官  林金吾
                              法　官  盧彥如
正本係照原本作成。
如不服本判決，應於收受送達後20日內向本院提出上訴書狀，其
未表明上訴理由者，應於提出上訴後20日內向本院補提理由書狀
（均須按他造當事人之人數附繕本）上訴時應提出委任律師或具
有律師資格之人之委任狀；委任有律師資格者，另應附具律師資
格證書及釋明委任人與受任人有民事訴訟法第466條之1第1項但
書或第2項（詳附註）所定關係之釋明文書影本。
中　　華　　民　　國　　96　　年　　4 　　月　　19　　日
　　　　　　　　　            書記官  鄭兆璋
附註：
民事訴訟法第466條之1（第1項、第2項）：
對於第二審判決上訴，上訴人應委任律師為訴訟代理人。但上訴
人或其他法定代理人具有律師資格者，不在此限。
上訴人之配偶、三親等內之血親、二親等內之姻親，或上訴人為
法人、中央或地方機關時，其所屬專任人員具有律師資格並經法
院認為適當者，亦得為第三審訴訟代理人。
